【裁判字號】    97,易,742
【裁判日期】    971014
【裁判案由】    侵占
【裁判全文】
臺灣高雄地方法院刑事判決               97年度易字第742號
公  訴  人  臺灣高雄地方法院檢察署檢察官
被      告  甲○○
            丙○○○
上二人共同  蔡進清律師
選任辯護人
上列被告因侵占案件，經檢察官提起公訴（96年度偵字第32069
號），本院判決如下：
    主  文
甲○○、丙○○○均無罪。
    理  由
一、公訴意旨略以: 被告甲○○、丙○○○係夫妻，與告訴人丁○○為親家關係，被告丙○○○於民國96年間某日，受告訴
    人丁○○之子李清標委託保管支票2 紙（票號及票面金額分
    別為:ATP0000000 號、20萬元；ATP0000000號、40萬元，受
    款人均為丁○○，下稱系爭支票）。詎被告甲○○、丙○○○二人竟基於為自己不法之所有之犯意聯絡，拒絕返還系爭
    支票予李清標、丁○○，而由被告甲○○於96年9 月14日將
    系爭支票交給高雄市左營區公所而共同侵占之，因認被告2
    人涉犯刑法第335 條第1 項之侵占罪嫌。
二、按犯罪事實應依證據認定之，無證據不得認定犯罪事實；不
    能證明被告犯罪者，應諭知無罪之判決，刑事訴訟法第154
    條第2 項、第301 條第1 項分別定有明文。次按認定不利於
    被告之證據須依積極證據，苟積極證據不足為不利於被告事
    實之認定，即應為有利被告之認定，更不必有何有利之證據
    ；又犯罪事實之認定，應憑證據，如無相當之證據，或證據
    不足以證明，自不得以推測或擬制之方法，以為裁判之基礎
    。再者，依刑事訴訟法第161 條第1 項規定，檢察官對於起
    訴之犯罪事實，仍應負提出證據及說服之實質舉證責任，尚
    其所提出之證據，不足為被告有罪之積極證明，或其指出證
    明之方法，無從說服法院以形成被告有罪之心證，基於無罪
    推定之原則，自應為被告無罪判決之諭知（最高法院30年上
    字第816 號、40年台上字第86號、92年台上字第128 號判例
    可資參照）。再刑法上之侵占罪，須持有人有變易原來持有
    意思而為不法所有之意思，始能成立，如僅將持有之物延遲
    交還或有其他原因，致一時未予交還，既欠缺主觀犯意，即
    難以侵占罪相繩（68年度台上字第3146號判例參照）。
三、證據能力部分:
    按被告以外之人於審判外之言詞或書面陳述，除法律有規定
    者外，不得作為證據，刑事訴訟法第159 條第1 項定有明文
    。又被告以外之人於審判外之陳述，雖不符前4 條之規定，
    而經當事人於審判程序同意作為證據，法院審酌該言詞陳述
    或書面陳述作成時之情況，認為適當者，亦得為證據。當事
    人、代理人或辯護人於法院調查證據時，知有第159條第1項
    不得為證據之情形，而未於言詞辯論終結前聲明異議者，視
    為有前項之同意，刑事訴訟法第159條之5亦定有明文。經查
    ，本判決下列所引用之各該被告以外之人於審判外之書面陳
    述，檢察官及被告於本院審判程式，均同意此部分之證據有
    證據能力，本院審酌上開證據資料製作時之情況，尚無違法
    不當及證明力明顯過低之瑕疵，亦認為以之作為證據應屬適
    當，故揆諸前開規定，爰依刑事訴訟法第159條之5規定，認
    前揭證據資料均有證據能力。
四、實體部份:
   檢察官起訴被告2 人涉犯前揭罪嫌，無非以告訴人丁○○之
   指訴、證人李清標於偵查中之證述，及左營區公所出具之被
   告甲○○交還系爭支票之收據影本1 只，為其論罪依據。訊
   據被告2 人固不否認被告丙○○○於96年間某日受李清標委
   託保管系爭支票，並由被告甲○○於96年9 月14日將系爭支
   票交予高雄市左營區公所之事實，惟均堅決否認有何侵占犯
   行，均辯稱: 系爭支票為左營區公所核發予告訴人丁○○之
   救助金，然渠等依法亦有受領其中部分救助金之權利，故渠
   等向高雄市社會局反應，並與告訴人丁○○於左營區公所調
   解時，主席建議渠等將系爭支票交還給左營區公所，以便重
   新發放救助金，渠等係依照左營區公所之指示交還系爭支票
   ，並無將系爭支票占為己有之意思等語。經查:
(一)被告甲○○及丙○○○之女兒吳慧玲、女婿即告訴人丁○○之
  子李清原、外孫李進吉、李孟恆4 人，於96年6 月5 日住處遭
  人縱火後，均因一氧化碳中毒及全身燒灼傷而當場死亡；高雄
  市左營區公所依「風災震災重大火災爆炸災害救助種類及標準
  」第4 條之規定，核撥告訴人丁○○死亡救助金80萬元，然依
  「風災震災重大火災爆炸災害救助種類及標準」第5 條規定，
  被告甲○○、丙○○○為死者吳慧玲、李進吉、李孟恆之直系
  血親，就前開左營區公所核撥之死亡救助金80萬元中之40萬元
  ，亦符合具領資格一節，業經證人即96年12月間高雄市左營區
  公所社會課課長乙○○證述明確，復有高雄市政府社會局96年
  9 月11日高市社局二字第0960034613號函文1 份在卷可參；另
  被告丙○○○受李清標之託保管系爭支票後，由被告甲○○於
  96 年9月14日將系爭支票交予左營區公所等節，均經被告2 人
  自承不諱，復有左營區公所之收據1 紙附卷足憑（見偵一卷第
  19 頁） ，此部份之事實堪以認定。
(二)告訴人丁○○雖指訴被告2 人所持有之系爭支票係高雄市政府
  左營區社會課發給伊之救助金，因為伊於加護病房中，所以將
  系爭支票轉交其子李清標，李清標復將系爭2 紙支票交給被告
  2 人保管，並沒有全權委託被告2 人處理的意思，詎被告2 人
  於取得系爭支票後，拒不將系爭支票返還於伊，而將支票交還
  左營區公所云云。惟證人即案發當時高雄市左營區公所社會課
  課長乙○○於本院審理中證稱: 火災發生後配合長官到場慰問
  ，核撥80萬元之救助金與告訴人丁○○，其中部份救助金以簽
  發60萬元支票之方式交給告訴人丁○○之子李清標簽收具領後
  ，李清標將之交付被告2 人保管；因被告2 人的女兒、外孫也
  死亡，被告甲○○向高雄市政府提出申訴要申請救助金，由市
  政府同意發放被告救助金後，指示救助金重新發放，並同意告
  訴人及被告雙方各發放40萬元；當時將救助金80萬元全額發放
  給告訴人丁○○的過程有瑕疵，所以區公所有建議被告2 人將
  支票交還區公所；被告2 人將支票交還區公所時告訴人丁○○
  還在加護病房，伊有告訴李清標，李清標並沒有反對的意思等
  語明確（見本院卷第33、34頁），參以高雄市政府社會局於96
  年9 月11日以函文通知被告甲○○，其就左營區公所核撥予告
  訴人死亡救助金80萬元中之40萬元符合具領資格後，被告甲○○於96年9 月14日即將所保管之支票交還左營區公所社會課等
  情，有96年9 月11日高市社局二字第0960034613號函文、96年
  9 月14日左營區公所社會課開立之收據各1 紙附卷可稽，堪認
  被告2 人所辯係依照區公所之指示，而將系爭支票交與區公所
  應屬實情。從而，被告確係基於左營區公所之指示將支票交還
  ，以便重新發放救助金，渠等主觀上並無不法所有意圖至明，
  自難僅憑告訴人指訴被告2 人將系爭支票交還左營區公所，即
  認定被告有侵占犯行。
(三)再證人李清標雖於偵查中原證稱: 被告丙○○○要將系爭支票
  交還給左營區公所的時候，伊並不同意，伊當時是說隨便他們
  怎麼做，不還伊的話法院見等語（見偵一卷第8 頁），惟於本
  院審理中對於證人乙○○所證述: 建議被告將支票交還公所的
  時候，有跟李清標聯繫並講明全部救助金要重新分配，李清標
  並沒有反對的意思之證述內容，竟表示無意見（見本院卷第34
  、35頁），則證人李清標對於系爭支票之返還曾否為同意之表
  示，前後所陳並非一致，其偵查中之證述內容得否據為不利於
  被告認定之依據，實足懷疑。參以被告丙○○○供稱: 要將系
  爭支票交還左營區公所前有跟李清標說過，李清標說隨便等語
  （參偵二卷第8 頁），與證人乙○○前揭證述已將系爭支票交
  還區公所之情告訴李清標乙節相符，堪認被告2 人將系爭支票
  交給左營區公所前，確曾知會李清標，並詢問其意見，衡情倘
  被告2 人係自居於所有權人之地位而就系爭支票易持有為所有
  後加以侵占，實無需於將支票返還區公所前詢問李清標意願之
  必要，足認被告2 人就系爭支票係立於保管人之地位而持有，
  與侵占罪之行為人係自居為所有權人之地位，而將所持有之物
  據為己有之客觀構成要件亦屬有間。
五、綜上所述，公訴人所提證據，均不足為被告2 人侵占犯行之
    積極證明，其所指出之證明方法，亦無從說服本院形成被告
    2 人有罪之心證，此外本院復查無其他積極事證足認被告有
    何侵占之犯行，揆諸首開說明，自應諭知無罪之判決。
據上論斷，應依刑事訴訟法第301條第1項，判決如主文。
本案經檢察官鄭益雄到庭執行職務。
中    華    民    國    97    年    10    月    14    日
                  刑事第十一庭  審判長法  官  蔡廣昇
                                      法  官  周佳佩
                                      法  官  黃繼瑜
以上正本證明與原本無異。
如不服本判決應於收受本判決後10日內向本院提出上訴書狀，並
應敘述具體理由，如未敘述上訴理由者，應於上訴期間屆滿後20
日內補提理由書狀於本院（均須按他造當事人之人數附繕本）「
切勿逕送上級法院」。
中    華    民    國    97    年    10    月    14    日
                                      書記官  曾小玲


司法院資訊處製作；財團法人民間司法改革基金會備份。
